【裁判字號】    95,上訴,854
【裁判日期】    950629
【裁判案由】    殺人
【裁判全文】
臺灣高等法院高雄分院刑事判決         95年度上訴字第854號
    上  訴  人  臺灣高雄地方法院檢察署檢察官
    上  訴  人
    即  被  告  乙○○
                        （
    指定辯護人  陳忠勝  律師
上列上訴人因被告殺人案件，不服臺灣高雄地方法院94年度重訴
字第100 號中華民國95年3 月30日第一審判決（起訴案號：臺灣
高雄地方法院檢察署94年度偵字第11799 號），提起上訴，本院
判決如下：
    主  文
原判決撤銷。
乙○○殺人，處有期徒刑拾伍年；扣案之折疊式蝴蝶刀壹把，沒
收。
    事  實
一、乙○○前於民國93年間因毀棄損壞與傷害案件，經臺灣高雄
    地方法院以93年度簡字第5523號，分別判處拘役30日、30日
    ，合併定應執行刑為拘役55日確定，並於94年4 月19日縮短
    刑期執行完畢。詎乙○○竟不思悔改，認定林聖聰前有出面
    為不利於其關於上開案件之證言，因而懷恨在心，伺機準備
    報復，屢次與林聖聰發生爭執，並於94年5 月24日下午4 時
    30分許，在高雄縣燕巢鄉○○村○○路44之20號林聖聰之住
    處前，雙方再起衝突。嗣於翌日上午7 時許，乙○○騎乘腳
    踏車外出購買早餐，行經林聖聰上開住處，見林聖聰甫步出
    家門準備上工，思及屢次報復林聖聰未果而心有未不甘，竟
    萌生殺人犯意，先推腳踏車衝撞林聖聰，旋自褲子右前方口
    袋內拿出預藏，且其所有平日供削水果用之折疊式蝴蝶刀1
    把，持該刀逕朝林聖聰刺殺，林聖聰見狀即持其所有之L 型
    梅花扳手抵擋，隨即2 人發生拉扯扭打，於扭打過程中，林
    聖聰遭乙○○揮砍刺殺手、腳等部位，因而受有左上臂割刺
    傷9 ×4 公分、左上臂背部割傷5 ×4 公分、左前臂背部表
    淺割傷4 ×0.1 公分、右下肢割傷12×1.5 公分等傷害，致
    使林聖聰不支倒地而仰倒於角宿路44之16號前，乙○○見林
    聖聰倒地後，竟仍接續上開殺人犯意，明知胸部係人體極重
    要且脆弱之部位，心臟與肺臟此二重要之臟器均位於此處，
    如以其所持之蝴蝶刀此等利刃直接刺向林聖聰之胸部，將有
    極大之可能刺中林聖聰之心臟導致大量出血，或刺中林聖聰
    肺臟導致氣胸，使林聖聰發生死亡結果之狀況下，以右手反
    握蝴蝶刀猛力朝林聖聰之左胸近心臟之要害處刺1 刀，刀刃
    完全插入直至刀柄處，致林聖聰左胸部受有2.5 公分×1 公
    分之穿刺傷，刀徑行經左側第5 及第6 肋間，形成2 ×0.1
    公分穿通口，左心室前壁，形成1.5 公分×0.5 公分穿通口
    等傷害，隨即為鄰居陳文昌嚇阻並奪下上開蝴蝶刀後，乙○
    ○始無從繼續刺殺林聖聰。嗣於員警林建宏接獲報案到場並
    查明行兇人為乙○○後，乙○○始自行返回現場向員警投案
    ，並當場扣得乙○○於案發時被陳文昌所奪下之上開折疊式
    蝴蝶刀1 把。而林聖聰遭刺殺後，旋即倒臥於角宿路44之14
    號前，經警送往財團法人義大醫院（下稱義大醫院）急救，
    惟林聖聰仍因左胸穿刺傷併心血管傷害（心包填塞）而於到
    院前死亡。
二、案經高雄縣政府警察局岡山分局報告臺灣高雄地方法院檢察
    署檢察官偵查起訴。
    理  由
甲、程序方面：
一、按被告以外之人於審判外之言詞或書面陳述，除法律有規定
    者外，不得作為證據；又被告以外之人於審判外之陳述，雖
    不符刑事訴訟法第159 條之1 至第159 條之4 之規定，而經
    當事人於審判程序同意作為證據，法院審酌該言詞陳述或書
    面陳述作成時之情況，認為適當者，亦得為證據；另當事人
    、代理人或辯護人於法院調查證據時，知有第159 條第1 項
    不得為證據之情形，而未於言詞辯論終結前聲明異議者，視
    為有前項之同意，刑事訴訟法第159 條第1 項、第159 條之
    5 第1 項、第2 項分別定有明文。查證人甲○○於警詢中，
    蔡秋碧、陳文昌於偵查中之證述，雖均屬被告以外之人於審
    判外之言詞陳述，依刑事訴訟法第159 條第1 項之規定，前
    述供述原則上不具證據能力，然此等陳述既未經檢察官、被
    告及辯護人就其證據能力表示異議，於審判程序中經本院提
    示並告以要旨，且各由檢察官、辯護人及被告等表示意見，
    亦均表示無意見，復審酌該等言詞陳述作成時並無任何不適
    當之情況，故依刑事訴訟法第159 條之5 第2 項之規定，自
    得作為證據，有證據能力。
二、次按刑事訴訟法第159 條之4 規定，除前3 條之情形外，下
    列文書亦得為證據：(一)除顯有不可信之情況外，公務員職務
    上製作之紀錄文書、證明文書。(二)除顯有不可信之情況外，
    從事業務之人於業務上或通常業務過程所須製作之紀錄文書
    、證明文書。(三)除前二款之情形外，其他於可信之特別情況
    下所製作之文書。此係因公務員職務上製作之紀錄文書或證
    明文書，係公務員依職權所為，與其責任、信譽攸關，若有
    錯誤、虛偽，公務員可能因此擔負刑事及行政責任，且該等
    文書經常處於可能受公開檢查之狀態，其正確性及真實之保
    障極高；另從事業務之人在業務上或通常業務過程製作之上
    開文書，因係於通常業務上不間斷而規律之記載，記錄時亦
    無預見日後將作為證據之偽造動機，其虛偽之可能性較小，
    且如讓製作者以口頭方式在法庭上再重述過去之事實或數據
    ，實際上有其困難，二者具有一定程度之不可代替性，是除
    非有顯不可信之情況外，上開公務文書或業務文書應均具有
    證據能力。本件高雄縣政府警察局岡山分局扣押筆錄、扣押
    物品目錄表（附於94年度偵字第11799 號第15頁至第16頁）
    、臺灣高雄地方法院檢察署督同法醫相驗被害人屍體，製有
    相驗筆錄、相驗屍體證明書及驗斷書（見相驗卷第30頁至第
    38頁）、法務部法醫研究所解剖鑑定死因，製有該所94年8
    月22日法醫理字第0940002523號函檢附鑑定書1 份（見相驗
    卷第45頁至第51頁）、高雄縣政府警察局刑警隊鑑識組刑案
    勘查報告表（見偵字第11799 號卷第23頁至第29頁）、義大
    醫院病歷（見偵字第11799 號卷第37頁至第51頁）、財團法
    人長庚紀念醫院高雄分院95年1 月27日（94）長庚院高字第
    4C2359號函檢送乙○○精神鑑定報告書1 份（見原審卷第86
    頁至第92頁），及高雄市政府94年12月23日高市警保字第09
    40064653號函（見原審卷第73頁至第74頁），均係公務員於
    職務上及從事業務之人於業務上製作之文書，且查無顯不可
    信之情況，上開文書應均具有證據能力。
乙、實體方面：
一、訊據上訴人即被告乙○○固不否認於前揭時地，有因故與被
    害人林聖聰發生爭執並進而互毆、扭打，嗣被害人遭其以扣
    案之折疊式蝴蝶刀刺到左胸，致其受有上開傷害並因而死亡
    之事實，惟矢口否認有何殺人犯行，辯稱：我是推腳踏車去
    撞林聖聰，他就拿L 型梅花扳手丟我，造成我頭部舊傷流血
    ，後來他跌倒正面朝上，我只有刺他肚子1 刀，沒有先刺他
    的手腳，後來刀子就被陳文昌搶走了，我沒有要讓他死的意
    思，只是想要教訓他等語；原審辯護人辯護意旨則以：被告
    是因為懷疑死者因毀損案作偽證，只是想要報復、教訓被害
    人，且被告在刺傷被害人後，並未接續朝被害人其他致命部
    位攻擊，足證被告係以刺傷被害人為目的，並無致人於死之
    犯意，而在情急之下，被告無法控制力道，才會導致被害人
    死亡，被告行兇後仍停留在現場不遠處等候員警，且於員警
    到達現場後，主動走向員警並坐上警車赴警局接受偵訊，因
    認被告符合自首之要件云云，資為辯護。
二、經查：
（一）被告有於前揭時地與被害人發生爭執，進而互毆，並持上
      開蝴蝶刀刺入被害人左胸1 刀等情，業據被告於警、偵訊
      及原審審理中供認不諱（見相驗卷第6 頁、第7 頁、第22
      頁至第25頁、94年度聲羈字第511 號卷第5 頁、第6 頁、
      94年度偵字第11799 號卷第113 頁、第114 頁、原審卷第
      10頁、第173 頁），核與在場證人即鄰居陳文昌於偵查、
      原審審理時證述情節大致相符（見原審卷第121 頁、第12
      2 頁），並有現場照片12張、折疊式蝴蝶刀1 把扣案可憑
      。而被害人係遭被告持上開蝴蝶刀刺入左胸，而受有如事
      實欄所述之傷勢，而於到院前死亡等節，業據臺灣高雄地
      方法院檢察署檢察官督同法醫相驗屬實，有勘驗筆錄2份
      、臺灣高雄地方法院檢察署相驗屍體證明書及驗斷書各1
      份、屍體照片14張在卷可參（見相驗卷第30頁至第35頁）
      ，並經法務部法醫研究所解剖鑑定結果為「左胸部受有2.
      5 公分×1 公分之穿刺傷，刀徑行經左側第5 及第6 肋間
      ，形成2 ×0.1 公分穿通口，左心室前壁，形成1.5 ×0.
      5 公分穿通口，此一結果造成心包充血300 毫升，死亡原
      因為銳器割刺傷造成出血，導致心包充填死亡」，亦有該
      所94年8 月15日（94）醫鑑字第0949號函檢附鑑定書1份
      、解剖照片24張在卷可考（見相驗卷第39頁至第51頁），
      復有義大醫院病歷影本1 份在卷可佐（見94年度偵字第11
      799 號卷第37頁至第51頁），足認被告上開供述核與事實
      相符，堪予採信。
（二）被告雖否認有殺死被害人之故意，並以前詞置辯；然被告
      於94年5 月25日警詢時供稱：「‧‧看見死者林聖聰就用
      腳踏車推去撞死者‧‧林聖聰就拿L 型梅花扳手乙支丟我
      ，造成我頭部舊傷流血，心情不好很生氣想跟林聖聰拼個
      他死或我活，後來我就從褲子右前口袋內拿出蝴蝶刀乙支
      追林聖聰，剛好林聖聰跌倒被我追上‧‧右手大拇指頂住
      蝴蝶刀刀柄底部，餘4 指握蝴蝶刀刀柄身，手持刀由上而
      下往死者林聖聰肚子附近刺殺‧‧‧想要林聖聰死‧‧。
      」等語（見相驗卷第6 頁、第7 頁），復於同日檢察官相
      驗時陳稱：「‧‧一開始他跌倒，正面朝上，我就往他胸
      部刺1 刀‧‧昨天他打我，我想跟他拼看他死，還是我死
      ‧‧‧刺向死者靠近肚子部位‧‧刀鋒全部進入死者身體
      ‧‧‧。」等語（見相驗卷第23頁至第25頁），又於同日
      內勤檢察官偵訊時改口辯稱：「‧‧有刺他的肚子‧‧我
      沒有要他死的意思。」等語（見相驗卷第63頁），嗣於原
      審值班法官訊問時辯稱：「‧‧我的腳曾經受過傷，跑不
      過他，他有追到我‧‧我刺被害人的腹部，我還沒刺被害
      人前，被害人剛好倒下，我不知道他為何倒下‧‧其他部
      分有無刺到，我沒有印象‧‧。」等語（見94年度聲羈字
      第511 號卷第5 頁、第6 頁），另於94年9 月20日原審審
      理時辯稱：「‧‧我只有捅他左邊肚子1 刀，我捅他的地
      方沒有流血‧‧他拿T 字型扳手來追我‧‧我只是要嚇他
      。」等語（見原審卷第10頁），參以被告上開供述，對於
      2 人發生扭打、追趕之過程、持刀刺殺被害人之部位及刺
      殺之動機乙節，被告前後所供，互相矛盾，已難遽信。又
      參酌證人陳文昌於偵訊時證稱：「當時林聖聰躺在地上，
      他手、腳有在捉乙○○，2 人扭打一起‧‧但我記得林聖
      聰頭部、右邊頭部、衣服、地上有血，手、腳抵擋乙○○
      ‧‧。」等語（見相驗卷第26頁、第27頁），觀諸被害人
      受有左上臂割刺傷9 公分×4 公分、左上臂背部割傷5 公
      分×4 公分、左前臂背部表淺割傷4 公分×0.1 公分、右
      下肢割傷12公分×1.5 公分等刀傷，有臺灣高雄地方法院
      檢察署檢察官勘驗筆錄、相驗屍體證明書、法務部法醫研
      究所鑑定書、屍體照片14張、解剖照片24張在卷可稽，足
      認被告辯稱只有刺被害人1 刀云云，核屬狡飾圖卸之詞，
      顯與事實不符，是本院認被告於警詢中所為之供述，顯然
      較少考量利弊得失，所供應較事後翻異之詞為可採，其於
      本院之供詞，尚難據為對被告有利之認定。
（三）被告雖辯稱無殺人之故意等語，但被告將上開蝴蝶刀刀鋒
      全部刺入被害人身體，想要被害人死，要與被害人拼死活
      等語，業據被告供承在卷；又依被害人所受之傷勢觀之：
      「左胸部受有2.5 公分×1 公分之穿刺傷，刀徑行經左側
      第5 及第6 肋間，形成2 公分×0.1 公分穿通口，左心室
      前壁，形成1.5 公分×0.5 公分穿通口，此一結果造成心
      包充血300 毫升」，顯見被告係以相當之力道用銳器刺入
      胸腔、心臟，方會造成如此深切之傷口，若倘如被告所言
      ，其僅係以扣案之蝴蝶刀嚇阻被害人，而當時被害人既已
      跌仆在地，毫無反抗能力，若被告無取其性命之故意，為
      何要接續揮刀砍殺，且命中其要害，是被告所辯此節實不
      足採，又胸部係人體極重要且脆弱之部位，心臟與肺臟此
      二重要之臟器均位於此處，如以尖刀等利刃直接刺向他人
      之胸部，將有極大之可能刺中心臟導致大量出血或刺中肺
      臟導致氣胸，使他人發生死亡之結果，竟仍以右手持上開
      蝴蝶刀，猛力朝林聖聰之左胸近心臟之要害處刺1 刀，刀
      刃完全插入直至刀柄處，造成被害人受有如事實欄所述之
      傷害，依其下手之重，顯係必置被害人於死地，益證被告
      主觀上有殺人之故意甚明。被告之選任辯護人雖以被告無
      法控制力道，才導致被害人死亡云云；然被告揮刀之對象
      係人，且係體型已發育完成之成年人，並非細微之物體，
      在近身搏鬥時，對於刀子刺殺之部位及力道，豈有無從分
      辨、控制之理，是辯護人上開所辯，委無可採。另原審辯
      護人為被告辯護稱其僅有傷害故意，而發生被害人死亡之
      加重結果，應依傷害致死論斷，尚屬無據，自無可採。
（四）綜上所述，足見被告上開所辯，顯係事後卸責之詞，不足
      採信。本件事證明確，被告殺人犯行，堪以認定。
三、核被告乙○○所為，係犯刑法第271 條第1 項之殺人既遂罪
    。至辯護人辯稱被告係因罹患精神上疾病而犯本案，且被告
    符合自首之要件云云。然被告經財團法人長庚紀念醫院（高
    雄）分院鑑定結果，雖認其操作性智商較差，已達輕度障礙
    ，但班達測驗結果並未達腦傷水準，故排除腦傷所造成，而
    被告目前情緒較為憂鬱，但無明顯精神疾病症狀，且無證據
    顯示被告有精神病性的精神疾病，判定其低落情緒未達到精
    神疾病診斷準則手冊任何憂鬱疾患之診斷標準，又加上被告
    可清楚交代犯案當時的時間、經過及動機，判定其無記憶喪
    失或意識混亂等情況，因而不認被告在犯案當時有癲癇發作
    的情況，亦無證據確認有癲癇的疾病，判斷被告犯下本案時
    ，是成人反社會行為，並無心神喪失或精神耗弱的情況，此
    有上開醫院95年1 月27日（94）長庚院高字第4C2359號函及
    檢附鑑定書1 份在原審卷可考，可證被告犯案時，其行為並
    不受其所自稱癲癇等精神夙疾之影響，本院縱觀被告在警、
    偵訊中及法庭上之陳述及其表現，認被告並未達精神耗弱之
    程度，辯護人上開所辯，與事實不符，尚難採信。又按刑法
    第62條所定自首減刑，係以對於未發覺之犯罪，在有偵查犯
    罪職權之公務員知悉犯罪事實及犯人之前，向職司犯罪偵查
    之公務員坦承犯行，並接受法院之裁判而言。苟職司犯罪偵
    查之公務員已知悉犯罪事實及犯罪嫌疑人後，犯罪嫌疑人始
    向之坦承犯行者，為自白，而非自首。所謂發覺，不以有偵
    查犯罪之機關或人員確知其人犯罪無誤為必要，僅須有確切
    之根據得為合理之可疑者，亦屬發覺（最高法院72年度臺上
    字第64 1號判例、93年度臺上字第607 號判決意旨參照）。
    查員警林建宏到案發現場時，係因被害人之妻子及女兒指訴
    兇手係「阿德」，而知悉被告係本案之嫌疑犯一事，業據證
    人林建宏於原審審理時結證稱：「死者的太太及女兒都有說
    兇手是住在他們那邊叫阿德的‧‧我直覺他就是阿德，我之
    前有看過被告，知道他住在那邊附近‧‧。」、「（在被告
    向你表示他是兇手之前，你是否就已經知道他就是本案的嫌
    疑犯？）知道‧‧。」等語（見原審卷第126 頁、第127 頁
    ），是員警林建宏已非單憑主觀懷疑被告犯罪，應有確切根
    據合理懷疑被告犯罪，依前開說明，被告犯罪已被發覺，縱
    事後主動坐上警車赴警局接受偵訊，供出上開犯行，亦屬自
    白而非自首，自不符合自首之要件，辯護人認應依自首之規
    定減輕其刑云云，亦不足採，附此敘明。
四、原判決以被告乙○○罪證明確，因予論罪科刑，固非無見；
    然查：被告僅因細故即持刀砍殺被害人林聖聰致死，又於罪
    證明確之際仍飾詞卸責，且迄今仍未與被害人家屬達成和解
    ，顯見並無悔意，原審僅量處有期徒刑12年，難謂適當。公
    訴人循告訴人甲○○之請求上訴，以被告於案發前已毆打死
    者多次，被告犯罪所用手段兇殘，犯後毫無悔意，原審量刑
    過輕，亦執此指摘原判決不當，為有理由，被告上訴意旨，
    以其有智能障礙情形，應給予適當治療，原審量刑過重為由
    ，指摘原判決不當，雖無理由，然原判決既有上開不當之處
    ，自屬無可維持，應由本院將原判決予以撤銷改判。爰審酌
    被告因細故與被害人林聖聰發生爭吵，進而出手互毆、持刀
    揮砍，終至持刀刺殺被害人，造成被害人死亡、被害人家屬
    永遠痛失親人此一無法彌補之後果，犯罪情節實為重大，且
    被告於犯後否認有殺人犯行，猶以前詞置辯，犯罪後態度難
    認良好，並於案發後迄今未與被害人家屬達成和解，賠償被
    害人家屬所遭受之損害等一切情狀，量處有期徒刑15年。扣
    案之折疊式蝴蝶刀1 把，並非槍砲彈藥刀械管制條例公告管
    制之刀械，有高雄市政府94年12月23日高市警保字第094006
    4653號函為證，雖非違禁物，但為被告所有，業據被告供明
    在卷，且係其供本件犯罪所用之物，爰依刑法第38條第1 項
    第2 款規定，併予宣告沒收。另扣案之腳踏車1 輛及衣、褲
    各1 件，雖為被告所有，惟因此等物品係一般人日常生活所
    需，被告並非以此作為殺人犯罪之工具，又非違禁物，爰均
    不併為沒收之諭知，核此敘明。
據上論斷，應依刑事訴訟法第369 條第1 項前段、第364 條、第
299 條第1 項前段，刑法第271 條第1 項、第38條第1 項第2 款
，判決如主文。
本案經檢察官張其主到庭執行職務。
中    華    民    國    95    年    6     月    29    日
                  刑事第二庭    審判長法  官  林正雄
                                      法  官  陳啟造
                                      法  官  黃壽燕
以上正本證明與原本無異。
如不服本判決應於收受本判決後10日內向本院提出上訴書狀，其
未敘述上訴理由者，並得於提起上訴後10日內向本院補提理由書
狀（均須按他造當事人之人數附繕本）「切勿逕送上級法院」。
中    華    民    國    95    年    6     月    29    日
                                      書記官  王婉蓉
附錄本判決論罪科刑法條：
中華民國刑法第271條 (普通殺人罪)
  殺人者，處死刑、無期徒刑或10年以上有期徒刑。
  前項之未遂犯罰之。
  預備犯第1 項之罪者，處2 年以下有期徒刑。


司法院資訊處製作；財團法人民間司法改革基金會備份。
